臺灣高等法院刑事裁定
111年度侵聲再字第25號
再審聲請人
即受判決人  代號0000-000000C（真實姓名年籍詳卷）

代  理  人  吳佩雯律師
上列再審聲請人即受判決人因家暴妨害性自主案件，對於本院10
9年度侵上訴字第231號中華民國109年12月9日刑事確定判決（第
一審案號：臺灣基隆地方法院108年度侵訴字第26號；第三審案
號：最高法院110年度台上字第3789號；起訴案號：臺灣基隆地
方檢察署108年度偵續字第10、11號），聲請再審，本院裁定如
下：
    主  文
再審及停止刑罰執行之聲請均駁回。 
    理  由
一、聲請再審範圍之認定：
　㈠按民國109年1月8日修正公布，同月10日施行之刑事訴訟法增
    訂第429條之2前段規定，聲請再審之案件，除顯無必要者外
    ，應通知再審聲請人及其代理人到場，並聽取檢察官及受判
    決人之意見。本院已依法通知再審聲請人即受判決人代號00
    00-000000C（真實姓名年籍詳卷，下稱聲請人）及其代理人
    等到場，並聽取檢察官、聲請人及其代理人等之意見，先予
    敘明。
  ㈡聲請人及其代理人除提出刑事再審聲請暨停止執行狀外，並
    到庭明確表示係就本院109年度侵上訴字第231號之第二審確
    定判決（下稱原確定判決），其中關於事實欄一㈠所認定聲
    請人被訴於101年7月間某日半夜於新北市金山區住處，對是
    時未滿14歲之代號0000-000000號女子（真實姓名年籍詳卷
    ，下稱A女）為刑法第222條第1項第2款之對未滿14歲之女子
    ，以違反其意願之方法而為性交罪部分（原經第一審判決判
    處有期徒刑9年，上訴遭本院駁回，再上訴，仍經最高法院
    駁回上訴確定）聲請再審，法律依據則援引刑事訴訟法第42
    0條第1項第6款規定，主張有新證據，即如再審聲請狀所附
    之再證1至4所示，該等證據足認受有罪判決之聲請人應受無
    罪之判決等語。故本院就本件再審案件之審理範圍，即為原
    確定判決事實欄一㈠所認定聲請人上開被訴對A女強制性交部
    分，且以聲請人所提出之再證1至4等證據資料，認定是否符
    合刑事訴訟法第420條第1項第6款所指之「新證據」，據以
    認定聲請人之再審聲請有無理由，先予敘明。
二、聲請再審意旨略以：
　㈠原確定判決雖援引國立臺灣大學醫學院附設醫院（下稱臺大
    醫院）107年3月16日函復之精神鑑定報告書，作為認定聲請
    人有罪判決之基礎；然上開臺大醫院回函及精神鑑定報告書
    之内容，均無任何具結「必為公正誠實之鑑定」等語之結文
    ，足證鑑定人出具精神鑑定報告未依法具結，有違刑事訴訟
    法第202條之規定，依刑事訴訟法第155條第2項規定，該精
    神鑑定報告書應無證據能力，不得作為判斷之依據。此外，
    該精神鑑定報告亦未翔實記載鑑定機關或鑑定人之「實施鑑
    定者具備之專業資歷」、「鑑定經過」及「鑑定之方法」等
    ，甚至未列明執筆者為何人、而無從審驗該鑑定形成之公信
    力，所載之鑑定結果有不具備法定要件之瑕疵缺失，而未臻
    客觀正確，要難具有證據能力。
　㈡依據監察院108年度司調字第0071號調查報告暨報告內容（再
    證一），顯示依國際及國内精神相關領域專家意見，精神疾
    病診斷應不宜、事實上亦無法鑑定被害者之創傷後壓力症候
    群（簡稱PTSD)之成因，而現行司法實務卻多以採醫事機構
    之PTSD成因鑑定報告作出有罪認定。而衛生福利部（下稱衛
    福部）、高雄榮民總醫院、教育部函復國立成功大學醫學院
    附設醫院(下稱成大醫院）、臺大醫院、萆屯療養院之函示
    或查復、研究論文（再證二）、台灣冤獄平反協會論壇報告
    （再證三）均同此見解，此等新證據足以推翻原確定判決所
    認定事實。因PTSD與壓力大小、種類無絕對關係，且與個人
    生理、心理特質有關，更高度依賴病人主觀陳述暨受眾多因
    素干擾，精神鑑定應用上有其限制，單以症狀或診斷，推估
    個案是否經歷某種創傷事件，尚有不宜，精神鑑定雖能就疾
    病與事件兩者的關聯性進行討論，但無法擔任調查之責任，
    此乃精神鑑定應用上的限制。是以，PTSD之診斷，只能判斷
    病人是否有PTSD，而無法藉此推論被害人經歷之創傷經驗是
    否真實存在，更無法推論其成因或據此補強即為聲請人所為
    。就精神科學專業來看，病人創傷的成因是無法直接回推，
    在PTSD鑑定當下，醫師主要是透過病人之敘述，以及自身的
    專業判斷，作出診斷，但關於事件陳述部分，還是以被害人
    自述為主，若以此作為單純的補強證據，可能會有循環論證
    之疑慮，故不能逕以被害人罹患PTSD直接推論有性侵害發生
    。故若法官擅自推論被害人患PTSD之成因係肇因於聲請人之
    性侵行為，而取代法院調查證據及認定犯罪構成要件事實之
    義務，所憑之證據自與待證事實不相符合，即屬證據上理由
    矛盾之違法，核有判決違背法令之事由，並顯然違反嚴格證
    明法則及無罪推定原則。
　㈢臺大醫院精神鑑定報告書僅能證明A女患有PTSD，而該診斷係
    來自A女之主述，無異使用單一證據，縱為補強證據，所補
    強的僅係有無性侵情事，而無足以作為本件犯罪行為人為何
    人或即為聲請人之補強證據，且本件事實尚未明瞭，與未經
    調查無異，原確定判決未敘明認定PTSD證明力之理由，僅憑
    精神鑑定報告書即遽認聲請人為實施本件犯罪之行為人，顯
    有理由欠備及應於審判期日調查之證據而未予調查之違法，
    亦屬違法有罪推定，有不適用法則或適用不當之情事。另原
    確定判決其餘所憑之證人即A女父親丙男、A女母親丁女、A
    女大姊戊女、A女二姊己女等人證述，然其等均為A女家人，
    證詞易偏頗A女而為不利聲請人陳述，可信度顯已不足，且
    渠等證述均係對聲請人過往行為為單方面之評論，並非針對
    本件犯罪構成要件事實内容為證述，即與本件犯罪事實無自
    然關聯性，除不具證據能力，補強亦顯不足，原確定判決援
    引各該證人證述，亦有違證據法則之嚴格證明程序。至證人
    即A女學校輔導老師陳○彣之證述，亦係轉述A女所陳，並非
    其親身見聞，其證述等同A女供述同一性之累積，除不足以
    擔保A女指證具真實性，其認A女所述有可信度，亦僅為其個
    人意見或推測之詞，依刑事訴訟法第160條規定，亦不得作
    為證據，無足作為A女指述之補強證據。故聲請人是否為本
    件強制性交犯行，即有可疑，聲請人就此亦備感冤屈。況經
    統計被害人為不實指控之數據，低至百分之20，高至百分之
    41，假性侵亦非個案，是確實存在的情形，受指控之人要證
    明告訴人說謊，更加困難，此有鳴人堂網路新聞報導可參（
    再證四）。為此聲請再審，請法院審慎調查，給予聲請人洗
    脫冤屈之機會云云。
三、經查：　　
　㈠按對於有罪確定判決之救濟程序，依刑事訴訟法規定有再審
    及非常上訴。非常上訴以原確定判決違背法令，由最高法院
    檢察署檢察總長向最高法院提起之非常救濟程序，目的在求
    統一法律之適用；再審則係對確定判決之事實錯誤而為之救
    濟方法，至於適用法律問題則不與焉（最高法院104年度台
    抗字第343號裁定意旨參照）。易言之，如對於原確定判決
    係以違背法令之理由聲明不服，則應依非常上訴程序為之，
    非循再審程序所能救濟。　
　㈡聲請人之上開聲請意旨，其中主張原確定判決所引用之臺大
    醫院精神鑑定報告書無證據能力、有證據理由矛盾、理由欠
    備、應於審判期日調查之證據未予調查、判決不適用法則或
    適用法則不當、違反嚴格證明法則及無罪推定等判決違背法
    令問題，均屬原確定判決有無違背法令而得否由檢察總長據
    以提起非常上訴之問題，與再審程序係就原確定判決認定事
    實是否錯誤之救濟制度無涉。是聲請人此等所述再審理由，
    顯與刑事訴訟法第420條第1項第6款之規定不相適合，聲請
    再審之程序顯係違背規定，亦無從補正，此部分再審之聲請
    不合法，先予說明。
四、且查：　　
　㈠再審制度，係為發現確實之事實真相，以實現公平正義，而
    於案件判決確定之後，另設救濟之特別管道，重在糾正原確
    定判決所認定之事實錯誤，但為避免延宕、纏訟，有害判決
    之安定性，故立有嚴格之條件限制。再按刑事訴訟法第420
    條第1項第6款關於得為再審之原因規定，雖修正為「因發現
    新事實或新證據，單獨或與先前之證據綜合判斷，足認受有
    罪判決之人應受無罪、免訴、免刑或輕於原判決所認罪名之
    判決者」，並增列第3項：「第1項第6款之新事實或新證據
    ，指判決確定前已存在或成立而未及調查斟酌，及判決確定
    後始存在或成立之事實、證據」，但仍須以該所稱的新事實
    或新證據，確實足以動搖原確定判決所認定的犯罪事實，亦
    即具備學理上所謂的確實性（或明確性、顯著性）要件，方
    能准許再審。故倘聲請人所主張之新事實或新證據，若自形
    式上觀察，根本與原判決所確認之犯罪事實無何關聯，或單
    獨或與先前之證據綜合判斷，無法產生合理懷疑，不足以動
    搖原確定判決所認定之事實者，或對判決確定前已存在且已
    審酌之證據、事實，自為不同之評價，當然無庸贅行其他無
    益之調查，即不能據為聲請再審之原因，自無准予再審之餘
    地（最高法院105年度台抗字第55號、第152號、第356號、
    第404號裁定意旨參照）。又聲請再審之理由，如僅對原確
    定判決認定事實之爭辯，或對原確定判決採證認事職權之行
    使，任意指摘，或對法院依職權取捨證據持相異評價等情，
    原審法院即使審酌上開證據，亦無法動搖原確定判決，自非
    符合此條款所定提起再審之要件。而採證認事、取捨證據及
    證據證明力之判斷，乃事實審法院之職權，法院就調查證據
    之結果，本於自由心證之原則為斟酌取捨，是證據之證明力
    如何，係屬法院之職權範圍，原確定判決既已就本案相關卷
    證予以審酌認定，並敘明理由，倘其證據之取捨並無違反論
    理或經驗法則，即難認其所為之論斷係屬違法。
　㈡原確定判決除依憑聲請人之供述外，認定A女就被害之主要過
    程及情節證述具體，前後一致，亦無虛偽杜撰而誣陷聲請人
    可能，此外有證人丙男、丁女、戊女及己女、學校輔導老師
    陳○彣之證述、馬偕醫院出具之受理疑似性侵害事件驗傷診
    斷書、臺大醫院於107年3月16日出具之校附醫精字第107470
    0049號函檢附之精神鑑定報告書、內政部刑事警察局108年7
    月1日刑鑑字第1080500412號測謊鑑定書等證據補強A女所述
    為真，因認聲請人確有於101年7月間（A女自國小三年級升
    四年級之暑假）某日半夜，在其與A女、其祖父母共同居住
    、位於新北市金山區住處之客廳內，先喚醒睡夢中之A女，
    假藉玩遊戲之機會，褪下A女之褲子，旋違反A女之意願，以
    其陰莖插入A女之陰道，A女因疼痛而要求聲請人停止性交，
    聲請人乃將其陰莖抽出後，復承前強制性交之犯意，接續違
    反A女之意願，命A女為其口交，A女即為聲請人口交。聲請
    人即以上開方式接續對A女為強制性交行為，而犯刑法第222
    條第1項第2款之對未滿十四歲之女子，以違反其意願之方法
    而為性交罪。本院審酌原確定判決就認定聲請人犯罪事實所
    憑之證據、證據取捨及論斷之基礎，業於判決理由說明翔實
    ，並就聲請人所辯各節，均逐一予以指駁，有該確定判決書
    在卷可稽，並經本院調取全部案卷電子卷證核閱無訛。經核
    其認事用法，皆為事實審法院本其自由心證對證據予以取捨
    及判斷所為之結果，係屬其職權之適當行使，並無違背經驗
    法則或論理法則等違法不當情事。
　㈢又被害人之陳述，固不得作為有罪判決之唯一證據，須就其
    他方面調查，有補強證據證明確與事實相符，始得採為被告
    論罪科刑之基礎。然所謂補強證據，係指被害人之陳述本身
    以外，足以證明犯罪事實確具有相當程度真實性之證據，不
    以證明犯罪構成要件之全部事實為必要，而與被害人指訴具
    有相當關聯性，且與被害人之指證相互印證，綜合判斷，已
    達於使一般之人均不致有所懷疑，得以確信其為真實之程度
    而言（最高法院107年度台上字第530號判決意旨參照）。又
    性侵犯罪具有隱密性質，未必有第三人親見其事，若加害人
    否認犯行，往往淪於雙方各執一詞之困境，故若有證人陳述
    其於案發後親見被害人之身體跡證或其對該性侵害事件之反
    應，足以增強被害人證述之憑信性者，自非不得作為被告犯
    罪之補強佐證。依上所述，本件除A女指述外，證人丙男、
    丁女、戊女、己女亦可分別證明A女於暑假期間會在客廳地
    板上睡覺，聲請人多次不當觸摸A女胸部、從背後抱住A女、
    會在A女上廁所時進入廁所、A女哭泣表示常夢到被性侵情形
    、表達遭聲請人性侵時之憤怒反應等節；A女經馬偕醫院驗
    傷發現有處女膜陳舊性撕裂傷、臺大醫院進行精神鑑定後認
    定A女陳述遭聲請人性侵害之可信性極高，精神症狀亦符合
    美國精神醫學會DSM-5中創傷後壓力症診斷準則之標準，致
    病成因與A女遭被告性侵害具密切之因果關係；A女經內政部
    刑事警察局為測謊鑑定後，鑑定結果亦認A女所陳聲請人對
    其性交無不實反應等，據此判定聲請人之對未滿14歲之女子
    ，以違反其意願之方法而為性交犯行。聲請人於再審意旨就
    相同證據資料，就原確定判決採證認事職權之行使，恣意切
    割判斷，而持相異評價，此部分難認合於刑事訴訟法第420
    條第1項第6款之再審原因。
　㈣至於再審聲請意旨所提出之監察院108年12月13日108司調71
    號調查報告、研究論文、台灣冤獄平反協會論壇報告等內容
    意旨，認PTSD之診斷不應作為推斷性侵害事件是否存在及犯
    罪行為人確為何人之基礎云云。惟原確定判決認定聲請人確
    為本件之對未滿14歲之女子，以違反其意願之方法而為性交
    犯行之人，並非僅憑臺大醫院之精神鑑定報告書，且該精神
    鑑定報告書亦僅為補強A女指述為真之證據之一。此外，臺
    大醫院之精神鑑定報告書除鑑定A女精神症狀符合美國精神
    醫學會DSM-5中創傷後壓力症診斷準則之標準，另亦認定認
    定致病成因與A女遭聲請人性侵害具密切之因果關係，A女陳
    述遭聲請人性侵害之可信性極高，均如前述，聲請人所提與
    本件個案並非同一之監察院報告，或僅針對單一PTSD診斷為
    研究專題、討論內容，顯與原確定判決係就個案證據綜合審
    查認定，非可相提併論，更與原確定判決所確認之犯罪事實
    無何關聯，且單獨或與先前之證據綜合判斷，對本件個案亦
    無法產生合理懷疑，除不足以否認A女確因本案罹患創傷後
    壓力症，亦不足以動搖原確定判決所認定聲請人確為強制性
    交之事實。而原確定判決所認定聲請人本件所為之強制性交
    事實既無從推翻，自不得援以聲請人所舉之假性侵害誣告案
    件之網路新聞資料，比附援引並推斷本件有誣告情事，聲請
    人所提出之證據再證一至四之資料，自難認合於刑事訴訟法
    第420條第1項第6款新證據要件。
　㈤再刑事訴訟法第429條之3規定聲請再審得同時釋明其事由聲
    請調查證據，乃指依該證據之內容形式上觀察，無顯然之瑕
    疵，可以認為符合所聲請再審之事由，惟若無法院協助，一
    般私人甚難取得者而言。倘從形式上觀之，已難認符合所聲
    請再審之事由，縱屬一般人甚難取得之證據，亦非該條項所
    規定應為調查之證據。此與於刑事審判程序，當事人為促使
    法院發現真實，得就任何與待證事實有關之事項，聲請調查
    證據，且法院除有同法第163條之2第2項各款所示情形外，
    皆應予調查之境況，截然不同（最高法院110年度台抗字第1
    069號裁定意旨參照）。查聲請人固於聲請再審暨停止執行
    狀及本院訊問時聲請調查前開監察院108年12月13日108司調
    71號調查報告（再證一）中所援引之相關衛福部、台灣司法
    精神醫學會、衛福部草屯療養院、退輔會及教育部之相關函
    文，惟前開監察院108年12月13日108司調71號調查報告，所
    針對之案件與本件個案究非同一，縱所援引之相關函文、研
    究報告仍非個案事實之認定，難於本件個案事實比附援引，
    而客觀上聲請人所提出之監察院108年12月13日108司調71號
    調查報告非屬得聲請再審之新證據，故聲請人調查證據之聲
    請，本院難認有何刑事訴訟法第429條之3第1項所謂再審程
    序之調查必要性。是本件再審證據調查之聲請，為無理由，
    應予駁回。
五、據上，本件再審聲請部分不合法，部分無理由，應予駁回。
    再審之聲請既經駁回，停止刑罰執行之聲請，亦失所附麗，
    併駁回之。
據上論斷，應依刑事訴訟法第433條前段、第434條第1項，裁定
如主文。
中　　華　　民　　國　　111 　年　　7 　　月　　26　　日
                  刑事第十六庭  審判長法　官  劉嶽承
                                      法　官  王耀興
                                      法　官  古瑞君
以上正本證明與原本無異。
如不服本裁定，應於裁定送達後10日內向本院提出抗告狀。
                                      書記官  林君縈
中　　華　　民　　國　　111 　年　　7 　　月　　27　　日